臺灣高等法院臺中分院刑事判決　　94年度重上更(五)字第81號
上　訴　人　臺灣台中地方法院檢察署檢察官
被　　　告　乙○○
選任辯護人　賴利水律師
右上訴人因被告偽造文書案件，不服臺灣台中地方法院85年度訴
字第1345號中華民國86年10月27日第一審判決（起訴案號：臺灣
臺中地方法院檢察署84年度偵字第19472號、85年度偵字第479號
）提起上訴，本院判決後，由最高法院第五次發回更審，本院判
決如左：
    主  文
上訴駁回。
    理  由
一、公訴意旨略以：被告乙○○與其妻趙秀娥（共同被告，業經
    判決無罪確定）為圖使其所實際經營之醒豐紙業股份有限公
    司（以下稱醒豐公司，登記負責人為乙○○）及忠合紙業股
    份有限公司（以下稱忠合公司，登記負責人為趙秀娥）能獲
    得資金週轉，竟於民國（下同）84年1月至5月間，基於概括
    之犯意聯絡，先後偽刻東園工業社及美亞製造廠股份有限公
    司（以下簡稱美亞公司）之公司行號印章「東園工業社」及
    「美亞製造廠股份有限公司」各1枚，並分別蓋用於附表所
    示之9張支票上，而偽造背書，且據以行使，連續持向萬泰
    商業銀行股份有限公司（以下簡稱萬泰銀行）、臺灣銀行辦
    理票據貼現，足以生損害於執票人萬泰銀行、臺灣銀行及美
    亞公司、東園工業社之權益。嗣該等支票屆期提示，均遭退
    票，經持票人萬泰銀行、臺灣銀行分別向背書人美亞公司、
    東園工業社提起給付票款之訴，美亞公司、東園工業社始查
    悉上情，而於訴訟上抗辯否認該等背書之真正，經東園工業
    社及萬泰銀行告告訴，因認被告乙○○涉有刑法第216條、
    第210條之行使偽造私文書罪嫌等語。
二、訊據被告乙○○固坦承為醒豐、忠合公司之實際負責人，及
    於右揭時間持如附表所示支票向銀行辦理票據貼現等情不諱
    ，然矢口否認有右開偽造背書之犯行，辯稱：伊之公司與東
    園工業社之業務均係與該工業社實際負責人林宗塔往來，伊
    且以為該工業社之負責人即為林宗塔，不知登記負責人係其
    弟林甫杉，而附表編號1至7號所示支票之背書印章，係林宗
    塔允許其刻用，林甫杉不知上情才提出告訴；又美亞公司背
    書部分，係由該公司自行背書後始將支票交其辦理貼現；再
    本件原審判決正本，由原審法院法警游智凱於86年11月18日
    送達於檢察官簡文鎮辦公室，檢察官客觀上已可收受該應送
    達之文書，其上訴期間至同年月28日已告屆滿，而遲至同年
    12月18日始行提起上訴，已逾10日之法定上訴期間，其上訴
    自非合法，應予駁回云云。
三、按刑事訴訟法第58條規定，對於檢察官之送達，應向承辦檢
    察官為之；承辦檢察官不在辦公處所時，向首席檢察官（現
    改稱檢察長）為之。故判決書對於檢察官為送達，應於辦公
    處所向承辦檢察官為之，承辦檢察官如執行職務不在辦公處
    所，或差假不在辦公處所或有其他不能收受達文書之障礙事
    由存在時，即應向檢察長為之，倘若執行送達之法警已獲會
    晤應受送達之檢察官而該檢察官就應受送達之文書，別無其
    他不能收受送達之原因而故不加收受者，即應認其該獲會晤
    送達之時已為合法收受送達，若執行送達之法警未獲會晤應
    受送達之檢察官，僅將應送達之判決書放置於承辦檢察官辦
    公室，尚不得逕認該項向辦公室之送達，即已發生合法送達
    之效力，祗能以檢察官實際接受判決時為起算上訴期間之標
    準（28年上字第8號判例參照)。查本件原審法院於86年10月
    27日判決後，正本由法警游智凱於同年11月18日送達於承辦
　　檢察官簡文鎮之辦公室，雖據證人游智凱於本院前審兩度結
  　證在卷，並有游智凱製作之送達列印表足稽（見本院更(一)卷
    第55頁，本更(二)卷第89、99頁），而該日（86年11月18日）
    承辦檢察官簡文鎮並無差假情事，亦有臺灣臺中地方法院檢
    察署89 年11月9日甲○楠人字第795號函1份在卷（見本院更
    (二)卷第62 頁）可按。惟證人游智凱於本院前審訊以：「當
    天檢察官在辦公室？」時，則稱：「忘記了」（見本院更(一)
    卷第51、52頁），「八十六年十一月十八日送檢察官辦公室
    桌上、（有否見過檢察官？）時間久了忘記。」等語（見本
    院更(二)卷第89、90 頁）。是依證人游智凱證述，已難認其
    於86年11月18日送達本件原審判決時，曾有會晤承辦檢察官
    簡文鎮之事實。又依證人游智凱提出之上開送達列印表所載
    ，其於86年11月18日當天送達予檢察官簡文鎮之判決書正本
    ，共有86年度中簡字第2018 號等16件（見本院更(一)卷第55
    至56頁），除本件（85年度訴字第1345號）外，檢察官簡文
    鎮對其餘15件判決正本送達之收受情形，據證人游智凱於本
    院前審證稱：「八十六年十一月十八日送達簡文鎮檢察官之
    判決正本十六件，當天都沒有簽收，至八十六年十二月十六
    日才有簽收。」（見本院更(二)卷第91頁），並經本院前審調
    取上開案件之卷宗，核對無異（參本院更(二)卷第48至62頁及
    所附之該案件判決，檢察官簡文鎮簽收之送達證書影本可證
    ），足見檢察官簡文鎮亦無已簽收其他判決，而刻意不收受
    本件原審判決正本之情形。是本件證人游智凱送達原審判決
    正本時，如前所述，既無證據證明其已會晤檢察官簡文鎮，
    並當場為付與該判決正本之觀念通知，而遭檢察官無法律上
    理由拒絕收受之情形，乃游智凱竟將該判決正本逕行留置於
    檢察官辦公室，其送達尚非合法，且又查無其他可認客觀上
    檢察官得以收受而故不為收受之情形；揆諸上揭說明，自僅
    能以承辦檢察官簡文鎮於86年12月12日簽收本件原審判決正
    本，認係於該日始收受原審判決之送達，則其於同年月18日
    提起本件之上訴，並未逾10日之法定上訴期間，其上訴於法
    尚無不合，被告抗辯本件檢察官上訴已逾法定期間乙詞，尚
    乏依據，合先敘明。
四、公訴人認被告乙○○涉有上開罪嫌，無非以附表所示1至7（
    起訴書附表8至10與2至4係屬重複，故實際票數應為9張）支
    票發票人廖年祥業已証實，支票係借給被告乙○○，由其公
    司會計簽發，渠未背書「東園工業社」之印文；及東園工業
    社負責人林甫杉否認該背書印章之真止，該印文非該社印鑑
    章，該社並未背書系爭支票；另美亞公司總經理徐煒略証實
    ，附表所示8、9支票背書為該公司收貨章，係事後同意被告
    使用該印章背書云云，然按刑法偽造文書，於偽造時足以生
    損害為己足，事後之追認，與其已成立之罪名，並無影響，
    為其論據。
五、經查：
（一）東園工業社背書（即附表編號1至7號）部分：本件附表編
      號1至7號所示發票人廖年祥支票雖據證人廖年祥供證稱：
      支票係其借給被告使用，由被告公司會計小姐開的，有關
      「東園工業社」之背書，因非其經手，故不知情等語。證
      人即東園工業社負責人林甫杉亦證述：否認附表支票上東
      園工業社背書之真正，該背書非東園工業社之印鑑，並提
      出該工業社勞保給付報表為證，且伊與發票人廖年祥並不
      相識，不可能為其背書等語（見偵字第479號卷第27頁反
      面、第17頁反面、第18頁）；然查，證人廖年祥所證僅得
      證明本件支票確係其借予被告使用其名義支票，對於支票
　    背書之真正與否並未能有何證明；再證人林甫杉前於偵查
      中即已證稱：「（東園工業社何人經營？）我與林宗塔共
      同經營，他有權利可以決定公司之印章借予之他人使用」
　　　等語（偵卷第37頁背面），且查該東園工業社雖係登記負
　　　責人為林甫杉，然實際與廠商業務往來之人均為其兄林宗
　　　塔，林甫杉僅係負責內部事務，其並未曾出面與被告公司
　　　有何業務往來，而被告公司與東園工業社業務往來之對象
　　　則均為林宗塔乙情，迭據被告供陳在卷，再據證人林宗塔
　　　於偵查中亦供證：「（你曾同意乙○○、趙秀娥二人或其
　　　中一人刻過東園工業社的章？）是他們公司會計打電話給
　　　我說，他們發票是開給我的公司，因他們要拿我給他的客
　　　票去銀行貼，現須要我公司章書才行，問我可不可以讓他
　　　們刻一個公司章蓋用好不好，因常我忘了蓋，為了免得彼
　　　此往返麻煩，所以我有答應他們」、「我們東園工業社與
　　　廖年祥有生意往來」在卷（參原審卷第76頁、262頁）；
  　　其於本院前審中復到庭明確供證：「（起訴書附表七張支
   　 票後面背書，印章，你有無同意被告乙○○公司刻該印章
      使用背書？）東園工業社我與我弟弟二人一起負責，負責
　　　人是我弟弟林甫杉，一切業務我處理，他負責技術部分。
　　　當時我工業社跟乙○○的兩家公司都有生意往來，他們公
　　　司的會計打電話給我，是否我可以刻我工業社的印章給他
　　　，因為我常常外出處理業務找不到人，他說有時急著要向
　　　銀行貼現，需要我們工業社的印章背書，所以我就同意他
　　　們公司自己去刻壹個工業社的印章使用來背書。．．．（
　　　你弟弟後來是否提出告訴？）他不知道這事情才提出告訴
　　　，這事情是我答應被告刻印章背書的，是他提出告訴後，
　　　他出庭後，我弟弟問我，我有無答應人家刻印章背書，因
　　　為我之前與乙○○有僱主關係，之前有受僱於乙○○，所
　　　以我才同意被告刻印章，我弟弟才說我怎麼會答應人家刻
　　　印章背書。．．．（為何你弟弟林甫衫原來不承認有同意
　　　刻印章背書，是否你跟你弟弟有財產上糾紛？）沒有，主
　　　要是我弟弟他原來不知道我有同意被告刻印章背書的事情
　　　，所以他才提出告訴。我弟弟他只有負責工業社的技術問
　　　題，對外的叫貨、支付貨款他不清楚。．．．」等語（參
　　　本院重上更 (四)卷93年11月9日筆錄），俱徵被告所辯東
　　　園工業社對外負責人林宗塔確有同意被告刻用該工業社之
　　　印章乙情為真實可採，是本件被告顯無偽造東園工業社背
  　　書之情事，甚屬明顯。
（二）美亞公司（即附表編號8、9支票背書)部分：
１、証人即美亞公司總經理徐偉略於偵查中供庭：「（貴公司有
    無經手這些支票？－即附表編號8、9號)有經手，背書原因
    是廠商要求，以便向銀行貼現，這個章是我們公司之收貨章
    」（第479號偵卷第28頁），於審理中供証：「（你公司是
    否曾在起訴書附表所示之支票後面背書過？）這兩個章不是
    我們公司的印鑑章，該章是我們公司倉庫的收貨章。（是否
    貴公司背書的？）應是背書，但不是我經手。（何人蓋的？
    ）是倉庫用，但不知道是誰蓋的。（4913號七十七萬元的支
    票後背書是否也是你公司背書？）我不清楚，我公司部門很
    多可能權宜所用，但我沒有用過這個章。．．．（在偵查中
    曾向檢察官陳述過你們這個章事前沒有同意他們使用，但事
    後有同意？）我是想因公司經手業部部門很多，可能業務部
    分為業務所刻用，沒有經過總經理核章」等語（參原審卷第
    88至89頁）；於本院前審中亦供證：「（發票人是分別為詹
    明政、醒豐公司，付款人為中國農民銀行三民分行、萬泰商
    業銀行台中分，面額四二一、０八九元、七七０、０００元
    ，發票日為八十四年四月廿四日、八十四年三月廿三日支票
    背面所蓋的章是否是你們公司的章﹖）是公司的章，但是收
    貨的章，不是公司的印鑑章。（那麼你們公司有無使用該顆
    章在支票方面﹖）沒有。（現今該顆章還在﹖）公司在三、
    四年前就結束，解散了，該顆章也不在了。（該兩張支票是
    否你用信封包裏後親自交給王朝明的﹖）應該沒有吧。（王
    朝明在何處上班﹖）以前在乙○○的公司，現今我不知道。
    （王朝明在地院中作證時為何稱該兩張支票是你寄給他們公
    司的﹖）我沒有寄，公司收貨部門有無寄我不知道。．．．
    」等語在卷（參本院重上更一卷第72至74頁）。準此，可知
    本件附表編號8、9號支票背書之美亞公司印文雖非該公司之
    印鑑章，然應係該公司其他部門所用印章所蓋乙情應可認定
    。
２、證人即被告公司南部代理商王朝明證述：「（有無在附表11
    、12(按應係8及9之誤)上背書二張支票美亞公司的章？）我
    沒有背書，我是代表公司（乙○○南部的代理商）去向徐煒
    略略收的你向徐煒略收的（你拿的時候有無蓋公司背書？）
    11及12都是我向徐煒略收的，我向徐公司的小收，收時就有
    背書」（原審卷第206頁）、「 (附表11、12的票是否你親
    自向徐煒略收取？）醒豐公司那張沒有，詹明政那張票我向
    美亞公司從徐煒略手上收取。（收取時支票上有無美亞公司
    背書？）有。（徐有無說何人蓋的章？）沒有，他用封裝交
    給我。（你為何去向徐收票？）是乙○○打電話給我委託我
    去收，我收到之後寄到台中給乙○○」（原審卷第221至222
    頁)、「（你向徐煒略拿附表11、12的票時是否有徐煒略的
    背書？）有。（當時是否有美亞公司背書已蓋好或未蓋拿回
    去補章？）一般都已背書好，但也有過未蓋章（未背書）而
    拿回去補蓋的，當時我幫乙○○拿票，我是他的代理商，而
    美亞公司也曾收到未背書的票而拿回去補蓋的」等語（參原
    審卷第262至263頁），稽此，亦證附表編8部分確係證人王
    朝明向美亞公司所收取之事實。
３、證人即告訴人萬泰銀行副理林富榮到庭供證：「（附表所列
    之以萬泰銀行為付款人的支票是徐煒略所開遭退票後以同額
    支票換票的？）是，徐煒略這張77萬元支票是他以芳洲股份
    有限公司辦理墊戶國內票款即票貼，後存款不足退票後以醒
    豐公司為發票人重開同額支票以美亞、芳洲為背書人，日期
    83.8.3日的支票來換票，拿回去芳洲公司的票以便註銷退票
    紀錄。．．．（芳洲拿去時是否早就有美亞公司的背書？）
    有，這是原本影印過來，退票時我們有通知發票人徐煒略、
    芳洲公司和美亞公司。（後來芳洲公司拿該公司的支票去貴
    公司時上面是否就有美亞公司的背書？）是，我們要求原背
    書人都要背書，我才同意他們換回去」（原審卷第118背面
    至119頁）「（本案二張支票都有經手處理？）二張我都有
    經手處理。（編號12（應係9號)的票情況如何？）原來的票
    是徐煒略為發票人，發票日84.2.20日, 退票是芳洲公司拿
    來票貼, 後來退票我們通知芳洲，徐煒略七日內拿現現金來
    贖回，後乙○○公司交付編號十二號票來換回徐煒略的票。
    」等語（原審卷第201至202頁)；顯見附表編號9支票係由被
    告簽發同額支票向銀行換回原為徐煒略前所簽發遭退票之支
    票，而該二紙支票均經萬泰銀行要求蓋用美亞公司印文，而
    徐煒略對此亦為知悉。
４、又本件附表編號9之支票原係為徐煒略為發票人、票額同為
    七十七萬元、發票日為84年2月26日，票號0000000號支票因
    退票由告訴人萬泰銀行通知徐煒略後，由被告再行換票，有
    萬泰銀行提示票據通知書、支票及退票理由單等件影本在卷
    可稽（附原審卷第111至114頁)，而審諸該徐煒略為發票人
    之支票背面亦蓋有美亞公司之背書印文，該印文亦與美亞公
    司印鑑章不同，然郤與本件附表8、9號支票背書之美亞公司
    印文相同。再同以徐煒略為發票人、由臺灣銀行高雄加工出
　　口區分行為付款人之第0000000、0000000、0000000、00000
    00、0000000號5張支票，亦皆有美亞公司之背書章，有該分
    行函附支票正反面影本五紙可參（原審卷第39至44頁)，雖
    該五紙支票背書之美亞公司印文與本件系爭附表編號8、9
    號支票背書印文不同，然亦與美亞公司之印鑑章不同，足徵
    美亞公司對於支票背書所用之印文非僅為其公司之印鑑章乙
    枚，證人徐煒略上揭所證公司部門很多，該印文係由其他部
    門所蓋用乙詞，自可採信。
５、稽上證人王朝明、林富榮及徐煒略所證，及上揭支票所示，
    本件附表編號8支票係由證人王朝明所收取、收取時支票已
    蓋有美亞公司之背書印文，附表編號9支票則係因徐煒略為
    發票人之支票退票後再由被告以同額支票換回，而該紙支票
    所蓋印文與原支票背書印文相同，復與編號8號支票背書之
    美亞公司印文相同，俱徵編號8、9號支票之美亞公司背書印
    文縱與該公司之印鑑章不同，然確屬該公司所用之印文之事
    實甚明
（三）綜上所述，被告所辯附表編號1至7號支票背書之東園工業
      社印文係該工業社負責人林甫杉之兄林宗塔允許被告公司
      刻用所蓋、編號8及9號支票背書之美亞公司印文係由該公
      司所蓋、印文係屬真正等情，核與事實相符，應可採信，
      而本件公訴人所舉證據尚不足以證明被告有偽造東園工業
      社及美亞公司印文，此外，復查無其他積極證據足資證明
      被告有何偽造東園工業社及美亞公司印文之犯行，不能證
      明被告犯罪，原審因而為被告無罪判決，洵無不當，公訴
      人仍執前情提起上訴，殊非有據，其上訴非有理由，應予
      駁回。
據上論結，應依刑事訴訟法第三百六十八條，判決如主文。
本案經檢察官丙○○到庭執行職務。
中　　華　　民　　國　　94　　年　　 6　　月　　28　　日
               刑事第三庭  審判長法　官　林　欽　章
                                 法　官　廖　柏　基
                                 法　官　胡　忠　文
上列正本證明與原本無異。
檢察官得上訴。
如不服本判決應於收受送達後十日內向本院提出上訴書狀，其未
敘述上訴之理由者並得於提起上訴後十日內向本院補提理由書（
均須按他造當事人之人數附繕本）。
                                 書記官　巫　彥　佳
中　　華　　民　　國　　94　　年　　6　　月　　29　　日
